臺灣高等法院高雄分院民事判決　　　　100年度上易字第231號
上　訴　人　李彥其
訴訟代理人　朱淑娟律師
　　　　　　侯勝昌律師
　　　　　　陳正男律師
複 代理 人　陳裕文律師
被 上訴 人　曾麗風即高雄市私立學聯短期文理補習班
訴訟代理人　王仁聰律師
　　　　　　蔡桓文律師
上列當事人間請求給付違約金事件，上訴人對於民國100 年7 月
8 日臺灣高雄地方法院100 年度訴字第692 號第一審判決提起上
訴，本院於100 年10月26日言詞辯論終結，判決如下：
    主  文
上訴駁回。
第二審訴訟費用由上訴人負擔。
    事 實 及 理 由
一、被上訴人起訴主張：上訴人原受僱於伊擔任數學老師，因於
    上課時有詆毀伊之言論，並出言辱罵櫃檯人員，經伊發函要
    求上訴人停止不當言論並協商解決問題，上訴人同意道歉，
    於民國99年10月6 日與伊合意終止僱傭關係，上訴人並於同
    年月9 日簽立切結書，承諾於100 年10月底前不得在高雄市
    鼓山區以任何方式開立補習班或任教於補習班，且不得有任
    何伊之學生在該補習班上課，若有違反，願給付被上訴人懲
    罰性違約金新台幣（下同）100 萬元。詎上訴人於離職後，
    旋即於99年10月底至新成立而距伊補習班斜對面數百公尺之
    私立學達文理短期補習班九如分班擔任班主任，且伊之學生
    自99年11月1 日起即陸續申請退班，並表示欲至該補習班上
    課，上訴人之行為已違反切結書第3 款之約定，伊自得依約
    請求上訴人給付違約金100 萬元，爰依切結書之約定，求為
    判決上訴人如數給付，並加計自起訴狀繕本送達翌日起算之
    法定遲延利息，且陳明願供擔保請准宣告假執行。
二、上訴人則以：被上訴人透過伊就讀學校以能順利取得博士學
    位為手段脅迫伊，致伊心生畏怖而簽立切結書，伊已撤銷該
    意思表示，被上訴人不得再持切結書向伊為任何主張。且切
    結書競業禁止之條款，限制伊在同一地區一年內都不能從事
    原來之工作，非屬合理，且未提供代償措施，顯然偏於一方
    ，應屬無效。如切結書為有效，惟伊並未以不正當手段招攬
    學生，被上訴人補習班因流失學生所受之損失，實與伊無涉
    ，況若伊確有違約，惟被上訴人未就其損害舉證，其請求之
    違約金亦屬過高等語，資為抗辯。
三、原審為被上訴人全部勝訴之判決，並為附條件准、免假執行
    之宣告。上訴人不服，提起上訴請求：(一)原判決廢棄。(二)被
    上訴人在第一審之訴及假執行之聲請均駁回。被上訴人則聲
    明駁回上訴。
四、兩造不爭執事項：
  (一)兩造於99年10月6 日終止僱傭關係，上訴人於同年月10日簽
    立切結書，承諾於100 年10月底前不得在高雄市鼓山區以任
    何方式開立補習班或任教於補習班，且不得有任何被上訴人
    之學生在該補習班上課，若有違反，願給付懲罰性違約金10
    0 萬元。
  (二)上訴人於99年10月底即至新成立而距被上訴人斜對面數百公
    尺之私立學達文理短期補習班九如分班擔任班主任。
  (三)上訴人於100 年2 月11日向被上訴人寄發存證信函，以遭被
    上訴人脅迫為由，撤銷簽立切結書之意思表示。
五、兩造爭執事項：
  (一)上訴人是否遭被上訴人脅迫而簽立切結書？
  (二)切結書競業禁止條款之約定是否有效？
  (三)如切結書為有效，上訴人是否有違約之事實而應給付違約金
    ？該違約金之約定是否過高？
六、本院判斷：
  (一)上訴人是否遭被上訴人脅迫而簽立切結書？
  1.按民法第92條第1 項前段規定，因被詐欺或被脅迫而為意思
    表示者，表意人得撤銷其意思表示。所謂因被脅迫而為意思
    表示，係指因相對人或第三人以不法危害之言語或舉動加諸
    表意人，使其心生恐怖，致為意思表示而言。當事人主張其
    意思表示係因被詐欺或脅迫而為之者，應就其被詐欺或被脅
    迫之事實，負舉證之責任。
  2.上訴人固舉證人林長佑證述：（是否知道上訴人為何要簽該
    份切結書？）這件事情上訴人有到我們中山電機，主任有通
    知指導老師出面解決，老師帶我及上訴人與對方談，談的結
    果對方希望簽署此份切結書，原本上訴人不想簽，但基於我
    與老師的立場，我們是有勸他們和解，老師也是希望被告能
    專心學業把事情解決。（為何依照老師的立場會希望兩造和
    解，是以何種方式勸說？）對方是跟我們說這件事情非常嚴
    重，會影響到校譽，我記得當時是半夜，補習班的班主任說
    上訴人又發生狀況，但他不說發生何狀況，該班主任請老師
    一定要出面處理，否則要開記者會，但沒有說記者會上要說
    什麼。（剛才有說「這件事情到我們學校請老師主任出面解
    決」，為何主任會出面處理這件事情？）當初被上訴人是有
    寄存證信函到我們系上，所以主任才會知道，之後就直接找
    上訴人的指導老師談。上訴人說不要影響到系上，才會休學
    作切割，是在簽立切結書之後。（上訴人休學是因怕影響學
    校，所謂的影響是指何部分？）因為對方會直接聯繫到學校
    ，已經造成學校的困擾，全部的老師都已經知道這件事情，
    如果繼續下去，可能上訴人也無法完成學業，且對方也說若
    上報，校譽就會受損，且被上訴人還說認識提供經費給我們
    產學合作的老闆，他會跟老闆說停止供應我們實驗室的經費
    等語。經查，依上訴人自陳，其先前確有辱罵櫃臺老師是狗
    （原審卷第106 頁），該作為有妨害被上訴人或所僱用員工
    名譽之虞，則被上訴人縱有將此情告知上訴人就讀之中山大
    學電機所系主任，並表示將提告或召開記者會之情事，核屬
    維護自己權利之作為。且任何人若權利受有侵害，依法提起
    民刑事訴訟，乃受憲法保障之人民訴訟權，召開記者會則係
    對事情處理方式，亦非法之所禁，難認係以不法方式脅迫上
    訴人簽立切結書。又依林長佑所證，上訴人係因指導老師與
    林長佑以能解決事情專心學業之勸說和解下，始同意簽立切
    結書，難認被上訴人係透過上訴人就讀之中山電機所系主任
    及指導老師對上訴人施以脅迫。至於上訴人指稱被上訴人威
    脅要讓建準公司停止與中山大學之產學合作計劃乙節，於上
    訴人在原審之答辯一狀及答辯二狀均未提及，係原審於100
    年5 月10日言詞辯論期日詢問上訴人「原告表示要提告或召
    開記者會是否足以構成脅迫的事由，或為正當權利之行使？
    」後，上訴人始於100 年6 月14日之答辯三狀另提出此抗辯
    （原卷第59、74頁），已難認所述屬實；且建準公司與中山
    大學電機所如確有產學合作計劃，既為合作性質，於建準公
    司亦有相當利益，是否僅因被上訴人建議或要求，即會停止
    進行中之計劃，亦非屬必然；且如建準公司因知悉上訴人有
    上開不當言論而決定停止該產學合作計劃，亦屬建準公司基
    於自己全盤利害考量下之自主判斷，被上訴人縱有上開表示
    ，乃屬建議性質，不得遽認係屬不法之脅迫行為。況兩造與
    上訴人之指導老師於99年10月7 日約在丹堤咖啡店見面，由
    被上訴人提出擬好之切結書供上訴人閱覽，上訴人將該切結
    書攜回，經考慮後始於同年10月9 日通知被上訴人表達願意
    簽署，是就其締結之過程觀察，難認被上訴人有何脅迫行為
    可言，其抗辯非出於自由意志簽立切結書云云，核不足取。
  (二)切結書競業禁止條款之約定是否有效？
  1.按所謂競業禁止，係限制離職員工不得從事與原工作性質相
    同或類似活動之約定，基於私法自治及契約自由原則，本非
    無效。惟競業禁止係對員工職業選擇自由之限制，涉及憲法
    第15條所明定之工作基本權，甚至競業禁止之約款條件嚴苛
    者，尚牽涉同條生存權之保障，故有關競業禁止約款，當非
    毫無限制，該約款是否有效，其限制內容是否合理相當，應
    依個案情節，參酌下列各項加以論斷：(1)企業或雇主須有依
    競業禁止特約保護之利益存在，即雇主有智慧財產權、營業
    祕密、營業資料及競爭秩序之維護等固有利益，或對員工業
    已施加相當程度之資金、人力或物力等栽培與投資，而有應
    予保護之正當利益。(2)限制受僱人就業之對象、時間、地域
    、職業活動之範圍，應不逾越合理必要限度，且不得導致離
    職員工之生存發生困難。(3)是否應有填補受僱人因競業禁止
    所生損害之代償措施，尚非絕對，應視上開限制對象、時間
    、地域、職業活動範圍之寬嚴不同而定。(4)離職員工如有積
    極篡奪原雇主之客戶及營業資料，或為惡質性之競業行為，
    有顯著之背信性或顯著違反誠信原則時，該離職違反競業禁
    止之員工自屬不值保護。但此僅屬法院衡酌違約金是否過高
    之範疇，尚非資以判斷競業禁止約款是否有效之標準。
  2.兩造於切結書第3 條約定：「立書人同意於100 年10月底前
    不得在高雄市鼓山區以一切形式開立補習班或在補習班任教
    ，且切結不得有任何學聯補習班之學生在立書人所開立或任
    教之補習班上課，若有違反，願給付學聯補習班負責人懲罰
    性違約金100 萬元」。按文理補習班係屬營業性質，其存立
    基礎，在於提供優良師資、適合之學習環境、良好教材及設
    備，藉以爭取「客戶」即學生之認同，而學生基於學校課業
    以外參加補習之需求，在於獲取更佳之學業成績，因此優良
    教師常為補習班爭取學生認同最主要之因素。上訴人受僱於
    被上訴人擔任教師，因教學而與學員間有互動關係，且對學
    員學習情況，當有相當之瞭解，如上訴人藉此另起爐灶，離
    職後在被上訴人經營區域為相同性質之教學工作，吸收被上
    訴人學員，將有礙於被上訴人「客戶」即學員之招收人數，
    當不難想像，則在被上訴人認為因上訴人上課言論致其名譽
    受損，上訴人有離職必要時，特別約定上開競業禁止之約款
    ，依前揭標準審視，自有值得保護之營業利益。上訴人徒以
    被上訴人開立補習班，並無具創造性、受智慧財產權法保護
    之智慧財產存在，更無提供予伊作為教學使用之情事，且伊
    未接受被上訴人之任何培訓，並非行政人員或管理階層，未
    因擔任老師而取得被上訴人之機密資訊，更未代表補習班與
    學員進行固定聯絡或接觸，故被上訴人並無具有合理保護之
    營業利益等詞為辯，並非可採。
  3.再就上開約款對被上訴人之限制而言，被上訴人並非要求上
    訴人不得從事教師工作，僅係限制上訴人不得同在鼓山區補
    習班任教，此乃地域上限制上訴人爭取曾經在被上訴人補習
    班任教之學員，與保護被上訴人營業上利益之目的一貫，且
    該限制期間僅有一年，未無限擴張至高雄市全部區域或數年
    之久，對於上訴人工作權之保障已兼衡顧慮，核屬合理限制
    之範疇。上訴人雖抗辯被上訴人限制其工作權，應給予相當
    之補償措施云云，然競業禁止之約款是否約定補償措施，並
    非絕對，前已說明，且兩造簽立切結書之緣由，乃上訴人對
    被上訴人有上開不當言論引起，此觀切結書前言記載「立書
    人因近日對私立學聯短期文理補習班．．所為之不當言論，
    同意切結．．」即明，並非被上訴人一方無端要求上訴人離
    職所簽立，且既然競業禁止之範圍地域僅止於鼓山區，競業
    禁止之時間限制為一年，已屬相當，自非有一定給予上訴人
    補償之必要。從而上訴人抗辯伊並無不當言論，切結書之內
    容偏於一方，競業禁止條款有違公序良俗，應屬無效云云，
    即非有據。
  (三)上訴人是否有違約之事實而應給付違約金？該違約金之約定
    是否過高？
  1.按違約金之性質有損害預定性違約金及懲罰性違約金之區分
    ，前者乃將債務不履行債務人應賠償之數額予以約定，亦即
    一旦有債務不履行情事發生，債務人即不待舉證證明其所受
    損害係因債務不履行所致及損害額之多寡，均得按約定違約
    金請求債務人支付，此種違約金於債權人無損害時，不能請
    求。後者之違約金係以強制債務之履行為目的，確保債權效
    力所定之強制罰，故如債務人未依債之關係所定之債務履行
    時，債權人無論損害有無，皆得請求，且如有損害時，除懲
    罰性違約金，更得請求其他損害賠償。依上開競業禁止約款
    ，係約定上訴人不得於100 年10月底前，在高雄市鼓山區開
    立補習班或任教，亦不得有被上訴人學生在其開立或任教之
    補習班上課，若有違反，上訴人願給付學聯補習班負責人懲
    罰性違約金100 萬元。查被上訴人提出上訴人不爭執真正之
    「私立學達文理短期補習班九如分班」基本資料顯示，該補
    習班立案日期為99年11月12日，上訴人名列班主任及共同設
    立人（原審卷第19頁），此亦為上訴人所不爭（原審卷第36
    頁），且上訴人自承其招收學員之一黃讌婷原係被上訴人補
    習班學生（原審卷第105 頁），可見上訴人業已違反切結書
    之競業禁止約款，不因被上訴人所提出之流失學生統計表上
    記載流失人數189 人與其所提出之退班申請書9 份不符及該
    9 名學生退班原因為何而受影響。是被上訴人請求上訴人依
    約給付違約金，自屬有據。上訴人抗辯伊未以不當手段招收
    學生，被上訴人須證明受有損害及該損害與上訴人違約事實
    間之因果關係云云，自非可採。
  2.次按約定之違約金額過高者，法院得減至相當之數額，為民
    法第252 條所明定，此規定乃賦與法院得依兩造所提出之事
    證資料，斟酌社會經濟狀況並平衡兩造利益而為妥適裁量、
    判斷之權限，非因此排除債務人就違約金過高之利己事實，
    依辯論主義所應負之主張及舉證責任。是以違約金之約定，
    既為當事人契約自由、私法自治原則之體現，雙方於訂約時
    ，應已盱衡自己履約之意願、經濟能力、對方違約時自己所
    受損害之程度等主、客觀因素，本諸自由意識及平等地位而
    為自主決定，除非債務人主張並舉證約定之違約金額過高而
    顯失公平，法院得基於法律之規定，審酌該約定金額是否確
    有過高情事及應予如何核減至相當數額，以實現社會正義外
    ，當事人均應同受該違約金約定之拘束，法院亦應予以尊重
    ，始符契約約定之本旨（最高法院94年度台上字第2230號判
    決意旨參照）。又懲罰性違約金係以強制債務履行為目的，
    確保債權效力之強制罰，約定之違約金額是否過高，並非以
    債權人所受損害為惟一審定標準，尤應參酌債務人違約之情
    狀斷之（最高法院100 年度第533 號判決意旨參照）。本院
    審酌上訴人因先有不當言論，為解決此糾紛而於99年10月9
    日簽立切結書，惟簽立甫滿一個月，上訴人即於同年11月12
    日在與被上訴人補習班同路段相隔數百公尺處，擔任另一補
    習班分班之共同設立人及班主任，區域緊鄰且時間短暫，競
    業態勢至明，顯屬惡意違約。徵之上訴人招收原係被上訴人
    補習班學生之黃讌婷至其新成立之補習班上課，亦見上訴人
    該舉對被上訴人造成損害，並斟酌上訴人既擔任共同設立人
    及班主任，薪資並另視學生人數而有增減（原審卷第106 頁
    ），足見該競業行為係受有相當利益，則由上訴人簽立切結
    書之過程、違約情節、擔任職位、所受利益及造成被上訴人
    損害等情狀為綜合判斷，切結書約定違約金為100 萬元，並
    無過高而有顯失公平之情事。又切結書之競業禁止約款，並
    非有給予上訴人補償之必要，業如前述，上訴人抗辯100 萬
    元是伊25個月之薪水，競業禁止約款並無任何代償措施，被
    上訴人不需培訓、不需提供資源，即可取得伊工作2 年多之
    所得，有失公平云云，為不足取。至上訴人雖舉被上訴人所
    稱亦遭上訴人辱罵之櫃檯老師吳金祥起訴請求上訴人賠償損
    害部分，經雙方於另案在高雄地方法院簡易庭成立調解（10
    0 年度司雄附民移調字第420 號），同意由上訴人賠償8 萬
    元，可以證明兩造間競業禁止約款約定之違約金過高。惟該
    調解事件係上訴人與吳金祥就損害賠償事件達成和解，與本
    件被上訴人訴請上訴人給付違約金之情節不同，不得援引據
    為本件違約金過高之依據。是上訴人抗辯違約金過高而請求
    予以酌減云云，核不足取。
七、綜上所述，被上訴人主張上訴人有違約之事實而應給付違約
    金為可採，上訴人所辯均為無可取。從而，被上訴人本於切
    結書之約定，請求上訴人給付100 萬元及自起訴狀繕本送達
    翌日即99年12月30日起至清償日止，按週年利率5%計算之利
    息，即屬正當，應予准許。原審判命上訴人如數給付，並無
    違誤。上訴意旨指摘原判決不當，求予廢棄改判，為無理由
    ，應予駁回其上訴。兩造其餘攻擊防禦及舉證，於判決結果
    不生影響，不再逐一論述，附此敘明。
八、據上論結，本件上訴為無理由，依民事訴訟法第449 條第1
    項、第78條，判決如主文。
中    華    民    國   100    年    11    月    9     日
                            民事第二庭
                                審判長法官  許明進
                                法      官  蘇姿月
                                法      官  徐文祥
以上正本證明與原本無異。
本件不得上訴。
中    華    民    國   100    年    11    月    9     日
                                書  記  官  梁雅華